臺灣士林地方法院民事裁定
110年度消債職聲免字第49號
債  務  人  吳素妹即吳璧如
代  理  人  張祐齊律師（法扶律師）
上列當事人聲請免責事件，經本院裁定終止清算程序確定，裁定
如下：
    主  文
債務人吳素妹即吳璧如不免責。
    理  由
一、按法院為終止或終結清算程序之裁定確定後，除別有規定外
    ，應以裁定免除債務人之債務，消費者債務清理條例（下稱
    消債條例）第132 條定有明文。又法院裁定開始清算程序後
    ，債務人有薪資、執行業務所得或其他固定收入，扣除自己
    及依法應受其扶養者所必要生活費用之數額後仍有餘額，而
    普通債權人之分配總額低於債務人聲請清算前2 年間，可處
    分所得扣除自己及依法應受其扶養者所必要生活費用之數額
    者，法院應為不免責之裁定。但債務人證明經普通債權人全
    體同意者，不在此限，復為消債條例第133 條所明定。另債
    務人有下列各款情形之一者，法院應為不免責之裁定。但債
    務人證明經普通債權人全體同意者，不在此限：一、於7 年
    內曾依破產法或本條例規定受免責。二、故意隱匿、毀損應
    屬清算財團之財產，或為其他不利於債權人之處分，致債權
    人受有損害。三、捏造債務或承認不真實之債務。四、聲請
    清算前2 年內，因消費奢侈商品或服務、賭博或其他投機行
    為，所負債務之總額逾聲請清算時無擔保及無優先權債務之
    半數，而生開始清算之原因。五、於清算聲請前1 年內，已
    有清算之原因，而隱瞞其事實，使他人與之為交易致生損害
    。六、明知已有清算原因之事實，非基於本人之義務，而以
    特別利於債權人中之一人或數人為目的，提供擔保或消滅債
    務。七、隱匿、毀棄、偽造或變造帳簿或其他會計文件之全
    部或一部，致其財產之狀況不真確。八、故意於財產及收入
    狀況說明書為不實之記載，或有其他故意違反本條例所定義
    務之行為，致債權人受有損害，或重大延滯程序消債條例第
    134條亦有明文。
二、經查：
  ㈠本件債務人吳素妹即吳璧如於民國109年1月22日依消債條例
    第151條第1項規定向本院聲請調解，因調解不成立，債務人
    於調解不成立之日起20日內即109年3月18日具狀聲請清算，
    依消債條例第153條之1第2項規定，以其調解之聲請視為清
    算聲請，經本院以109年度消債清字第40號裁定自109年11月
    26日17時起開始清算程序，惟因債務人無清算財團之財產，
    不足清償相關費用及債務，復於110年6月21日裁定本件清算
    程序終止在案。業經調閱本院109年度司消債調字第54號消
    費者債務清理事件卷、109年度消債清字第40號清算事件卷
    （下稱清算卷）、109年度司執消債清字第70號清算事件卷
    （下稱司執消債清卷）等卷宗，查核無訛。是依首揭規定，
    本院應依職權裁定是否免除債務人之債務。而本件普通債權
    人之債權額及依清算程序之分配額依次詳如附表A、B欄所示
    。另經詢問全體無擔保債權人，對於債務人是否應予免責一
    節表示意見，債權人永豐商業銀行股份有限公司表示由本院
    依職權裁定，債權人廿一世紀數位科技股份有限公司（下稱
    廿一公司）表示由本院依職權調查，其他債權人均表示不同
    意債務人免責。
  ㈡債務人有消債條例第134條第5款、第6款不免責事由：
　⒈第134條第5款部分：
　⑴按債務人於清算聲請前一年內，已有清算之原因，而隱瞞其
    事實，使他人與之為交易致生損害，係清算程序進行前之不
    誠實行為，其於交易之際，即有藉清算程序規避債務，使交
    易相對人無法獲得完全清償之惡意，自不宜准其免責，此有
    消債條例第134條第5款立法理由可資參照。
　⑵債務人於108年12月21日向債權人廿一公司辦理手機貸款，其
    不否認當時財產狀況已有清算之原因（見本院卷第153頁、
    第367頁），卻仍隱瞞事實，使債權人廿一公司與其交易致
    生損害，核與第134條第5款規定相符。
　⑶至於債權人臺灣銀行股份有限公司（下稱臺灣銀行）主張債
    務人於109年5月25日申請勞工紓困貸款，明知有不能清償債
    務之情事，卻隱瞞該事實向其借貸，導致債權無法收回等語
    （見本院卷第98頁）。經查，債務人係於109年1月22日聲請
    清算，業如前述，而該筆貸款成立之時點，並非於清算聲請
    前一年內，自不構成第134條第5款不免責事由，是債權人臺
    灣銀行執此主張債務人應不予免責，難認有理由。
　⒉第134條第6款部分：
　⑴按債務人明知已有清算之原因，非基於本人之義務，而以特
    別利於債權人中之一人或數人為目的，提供擔保或消滅債務
    ，顯見債務人於其經濟狀況不佳之情形下，提供擔保或消滅
    債務圖利特定債權人，核其所為，或於清算之原因有可歸責
    性，或有意增加負擔、減少清算財團之財產，均使多數債權
    人無端受害，自有加以制止之必要，尚不宜使之免責，此有
    消債條例第134條第6款立法理由可資參照。
　⑵查債務人自陳先前將子女資助其生活之款項用以清償高利貸
    利息與親友間之借款，以及向債權人臺灣銀行申請勞工紓困
    貸款10萬元亦用於清償積欠之其他債務等語（見司執消債清
    卷二第11頁正反面，本院卷第153頁、第367頁）。是以，債
    務人明知已有清算原因之事實，卻對其他債權人單獨清償，
    致其他債權人無法平均受償而受有損害，核與第134條第6款
    規定相符。
　㈢債務人無消債條例第134條其它各款不免責事由：
　⒈第134條第2款、第7款、第8款部分：債權人台新國際商業銀
    行股份有限公司（下稱台新銀行）、摩根聯邦資產管理股份
    有限公司（下稱摩根資管公司）、良京實業股份有限公司（
    下稱良京公司）、債權人合作金庫商業銀行股份有限公司（
    下稱合作金庫銀行）固主張債務人有該款情事云云（見本院
    卷第54頁、第56頁、第84頁、第122頁），惟台新銀行、摩
    根資管公司並未具體說明債務人有何等符合前開事由之情事
    ，已難遽信，而合作金庫、良京公司則主張債務人隱匿保險
    公司匯入款項云云，然查債務人業已提出保險查詢結果表（
    見清算卷第94頁），並表明郵局帳戶壽險給付628元係保險
    公司返還保單剩餘價值（見本院卷第372頁），核與新光人
    壽股份有限公司陳報大致相符（見清算卷第109頁），自難
    認與前開事由相符。
　⒉第134條第4款部分：債權人台新銀行、台新資管公司、合作
    金庫銀行、滙豐（台灣）商業銀行股份有限公司均主張債務
    人有奢侈浪費之情事（見本院卷第54頁、第56頁、第120頁
    ），卻未能提出任何證據以實其說，自難採信；另查債務人
    於聲請清算前二年間並無入出境紀錄（見本院限制閱覽卷）
    ，亦難認有奢侈浪費之情事。
　㈣消債條例第133條不免責事由部分：
　　債務人所為符合消債條例第134條第5款、第6款不免責事由
    ，已如前述，而其依消債條例第142條再行聲請免責之清償
    門檻，顯然高於因第133條裁定不免責而依第141條再行聲請
    免責之清償門檻，本院已無庸就是否有消債條例第133條之
    不免責事由進行判斷，爰不論列，附此敘明。
三、綜上所述，本件債務人符合消債條例第134條第5款、第6款
    所定應為不免責裁定之事由，且未經普通債權人全體同意債
    務人免責，債務人亦無法提出經普通債權人全體同意免責之
    證明，揆諸前開規定，自應為債務人不免責之裁定，爰裁定
    如主文。
中    華    民    國   110    年    12    月    13    日
                  民事第三庭  法  官  劉育琳
以上正本係照原本作成。
如對本裁定抗告，應於裁定送達後10日內向本院提出抗告狀，並
繳納抗告費新臺幣1,000 元。
中　　華　　民　　國　　110 　年　　12　　月　　13　　日
                              書記官  邱勃英
附錄
一、債務人繼續清償得聲請法院裁定免責之規定：
    消費者債務清理條例第142條
    法院為不免責或撤銷免責之裁定確定後，債務人繼續清償債
    務，而各普通債權人受償額均達其債權額之 20% 以上者，
    法院得依債務人之聲請裁定免責。
二、債務人嗣後聲請法院裁定免責之說明：
    債務人於本裁定確定後，繼續清償如附表Ｈ欄所示數額時，
    依第 142 條規定聲請裁定免責。